【裁判字號】    94,上,53
【裁判日期】    950609
【裁判案由】    合夥決算分配合夥利益
【裁判全文】
臺灣高等法院花蓮分院民事判決            94年度上字第53號
上  訴  人    甲○○
訴訟代理人    廖學忠律師
被 上 訴人    乙○○
當事人間請求合夥決算分配合夥利益事件，上訴人對於中華民國
94年7月29日臺灣花蓮地方法院93年訴字第120號第一審判決提起
上訴，本院於95年5月26日言詞辯論終結，判決如下：
    主  文
原判決廢棄。
被上訴人應給付上訴人新台幣肆佰肆拾玖萬參仟零陸拾柒元，及
自民國九十五年四月七日起至清償日止，按年息百分之五計算之
利息。
本判決第二項所命給付，於上訴人以新台幣壹佰伍拾萬元供擔保
後得為假執行，但被上訴人如於假執行程序實施前，以新台幣肆
佰肆拾玖萬參仟零陸拾柒元為上訴人預供擔保後，得免為假執行
。
第一、二審訴訟費用由被上訴人負擔。
    事  實
壹、上訴人方面
一、聲明：(一)原判決廢棄。(二)被上訴人應給付上訴人新台幣（下
    同）4,493,067元，及自擴張上訴狀繕本送達翌日（即95年4
    月7日）起至清償日止，按年息百分之5計算之利息（上訴人
    原起訴聲明：被上訴人應給付上訴人3,105,920元，及自起
    訴狀繕本送達翌日〈即93年6月15日〉起至清償日止，按年
    息百分之5計算之利息，嗣於95年4月3日擴張聲明）。(三)第
    一、二審訴訟費用由被上訴人負擔。(四)願供擔保請准宣告假
    執行。
二、陳述：除與原判決記載相同者，茲引用之外，補稱：
  (一)兩造於民國81年間共同出資購買坐落花蓮縣吉安鄉○○段11
    19、1120、1121、1122、1130、1136地號6筆土地（重測前
    屬花蓮縣吉安鄉○○段5396、5398、5399、5400、5411、54
    15地號土地，以下簡稱：系爭6筆土地），為兩造共同合資
    購得，應有部分各2分之1，並訂有土地所有權共有合約書，
    上訴人並將其應有部分2分之1信託登記予被上訴人，故兩造
    間存有信託關係，此業經原審法院以87年訴字第222號判決
    確定。
  (二)依兩造簽訂之土地所有權共有合約書第3條約定，系爭6筆土
    地設定負擔，應經上訴人同意並會同辦理。詎被上訴人未經
    上訴人同意，擅自以業務週轉為由，於86年3月13日以系爭6
    筆土地設定抵押權，向花蓮市農會借貸3,300,000元（上訴
    狀誤繕為3,500,000元），嗣於88年5月4日以工程週轉為由
    ，將系爭6筆土地設定抵押權，向花蓮市農會借貸5,500,000
    元，又於88年7月2日、88年8月13日將系爭6筆土地併同其他
    擔保品設定抵押權，辦理借新還舊，分別向前開農會借貸6,
    500,000元，顯已侵害上訴人之權利。茲因該筆貸款被上訴
    人尚未償還，上訴人如終止信託返還持分，仍須負擔全部債
    務，爰依民法第226條第1、2項因可歸責於被上訴人事由致
    給付不能之規定，請求被上訴人賠償上訴人損害或返還上訴
    人應得之利益。又被上訴人未經上訴人同意即擅自就系爭6
    筆土地設定抵押權，獲取貸款之不當利益，顯已導致上訴人
    損害，爰依民法第184條第1項侵權行為，及同法第179條不
    當得利之法律關係，請求被上訴人賠償或返還所得利益。並
    請求法院擇一判決。
  (三)上訴人係將系爭六筆土地應有部分2分之1信託登記予被上訴
    人，另2分之1並無信託關係存在。故上訴人係將信託登記予
    被上訴人之2分之1應有部分，與沒有信託關係之2分之1，與
    被上訴人約定土地漲價轉售賺取差價，而分配利潤，故就信
    託登記2分之1應有部分，上訴人既為委託人亦為受益人，依
    信託法第63條第1項規定，上訴人自得隨時終止信託關係。
  (四)兩造間係因有合資關係才有信託關係存在，茲上訴人已於原
    審終止合資關係，信託目的已不能達成，無待上訴人終止當
    然消滅。
三、證據：爰用原審提出之證據。
貳、被上訴人方面
一、聲明：(一)上訴駁回。(二)願供擔保，請准宣告免為假執行。(三)
    第二審訴訟費用由上訴人負擔。
二、陳述：與原判決記載相同者，茲引用之。
    理  由
一、上訴人於原審起訴主張，兩造合資購買系爭6筆土後，上訴
    人將應有部分2分之1信託登記予被上訴人，依兩造簽訂之土
    地所有權共有合約書約定，被上訴人欲將系爭六筆土地設定
    負擔，應經上訴人同意並會同辦理。詎被上訴人未經上訴人
    同意即擅自將系爭6筆土地設定負擔向花蓮市農會借款，致
    損害上訴人權利。茲上訴人已終止合資契約及信託關係，而
    系爭6筆土地被上訴人尚未償還借款，如上訴人請求返還持
    分，勢將負擔全部債務，且被上訴人係未經上訴人同意設定
    抵押辦理貸款，顯已侵害上訴人之權利並致上訴人受有損害
    ，爰依民法第226條第1、2項給付不能、同法第184條第1項
    侵權行為、同法第179條不當得利之法律關係，請求被上訴
    人賠償上訴人損害或返還上訴人應得之利益，並請求法院擇
    一判決。被上訴人則以兩造就系爭6筆土地是屬合夥之公同
    共有關係，且84年間伊向銀行借得之3,500,000元，係由上
    訴人取走，至於88年間伊再次貸得之3,500,000元係用來清
    償先前借得之3,500,000元，且該次貸款亦有經過上訴人同
    意等語資為抗辯。
二、兩造不爭執部分
  (一)兩造共同合資購買系爭6筆土地並登記為被上訴人所有。
  (二)上訴人曾於87間對被上訴人起訴請求確認上訴人就系爭6筆
    土地各有2分之1應有部分之信託關係存在，此業經原審以87
    年度訴第222號判決確定。
三、兩造爭執部分
  (一)兩造間就系爭6筆土地究為合夥關係或係合資關係？
  (二)如係合資契約，上訴人得否主張終止兩造間合資契約及信託
    關係，依給付不能、侵權行為及不當得利之法律關係，請求
    被上訴人賠償上訴人損害或返還上訴人應得之利益？
四、按民法之合夥，係指2人以上互約出資以經營共同事業，分
    享其營業所生之利益及分擔所生損失之契約，此觀之民法第
    667條第1項之規定自明。是合夥應就如何出資及共同事業之
    經營為確實之約定，始足當之，倘僅單純出資取得財產，而
    未約定經營共同事業者，縱將來可獲得相當之利益，亦僅屬
    合資或共同出資之無名契約（最高法院94年度台上字第1793
    號判決參照）。系爭6筆土地固為兩造合資購得，惟被上訴
    人於原審已自認：購買系爭6筆土地目的是要轉賣賺取差價
    ，但是後來景氣不好，利潤不多，大家就沒有意願要賣，所
    以迄今都還沒有轉讓等語（原審卷第70頁），足認兩造共同
    出資購買系爭6筆土地，僅係單純期待爾後地價上漲而轉售
    賺取差價利潤，再按出資比例分配，並無約定以購買之土地
    用以經營共同事業及分配盈虧，難謂為合夥，係屬於合資契
    約。
五、兩造就系爭6筆土地有合資契約存在，上訴人並將應有部分2
    分之1，信託登記予被上訴人，茲上訴人已於原審為終止合
    資契約之意思表示，惟此終止契約之意思表示，是否有效？
    依兩造簽訂之土地所有權共有合約書第3條約定，系爭6筆土
    地設定負擔，應經上訴人同意並會同辦理，另依花蓮市農會
    89年6月22日花市農信字第890337號函，被上訴人係於86年3
    月13日以業務週轉為由，將系爭6筆土地設定抵押權，向花
    蓮市農會借貸3,300,000元，又依該農會90年8月28日花市農
    信字第900526號函，被上訴人於88年5月4日以工程週轉為由
    ，將系爭6筆土地設定抵押權，向花蓮市農會借貸5,500,000
    元，又於88年7月2日、88年8月13日將系爭6筆土地併同其他
    擔保品設定抵押權，辦理借新還舊，分別向前開農會借貸6,
    500,000元。被上訴人雖抗辯前開借貸有經過上訴人同意，
    然為上訴人所否認，依舉證責任分配原則，被上訴人應就「
    以系爭6筆土地向農會借貸，已經上訴人同意之事實」負舉
    證責任，惟被上訴人並未能舉證以實其說，前開抗辯自不足
    採信。被上訴人既違約擅將系爭6筆土地設定抵押辦理貸款
    ，上訴自有權終止合資契約。
六、上訴人係將系爭6筆土地應有部分2分之1信託登記予被上訴
    人，其餘2分之1並無信託關係存在。故就信託登記2分之1應
    有部分，上訴人既為委託人亦為受益人，依信託法第63條第
    1項規定，上訴人自得隨時終止信託關係。茲上訴人已於原
    審為終止信託契約之意思表示，故兩造間之信託契約亦告消
    滅。
七、上訴人已合法終止兩造就系爭6筆土地之合資契約及信託契
    約，被上訴人即非系爭6筆土地應有部分各2分之1之所有權
    人，而應依民法第179條後段之規定，將該系爭6筆土地應有
    部分各2分之1所有權移轉登記予上訴人，然系爭6筆土地被
    上訴人尚未還清貸款，有前開花蓮市農會函文可稽，如上訴
    人請求移轉登記2分之1持分，必將負擔全部債務，對上訴人
    並無實益，上訴人自得請求返還應得之利益。系爭6筆土地
    ，經送鑑定結果，94年之不動產價值為8,986,134元，有中
    華徵信不動產估價師聯合事務所不動產時值鑑定報告在卷可
    參，上訴人就系爭6筆土地應有部分2分之1，故得向被上訴
    人請求賠償4,493,067元。從而，上訴人依據民法第179條後
    段不當得利之規定，起訴請求被上訴人應給付上訴人4,493,
    067元，及自擴張上訴狀繕本送達翌日（即95年4月7日）起
    至清償日止，按年息百分之5計算之利息，並陳明願供擔保
    請准宣告假執行，為有理由，應予准許。被上訴人陳明願供
    擔保聲請宣告免為假執行，核無不合，爰酌定相當擔保金額
    准許之。原審為上訴人敗訴之判決，尚有未洽。上訴意旨指
    摘原判決不當，求予廢棄改判，為有理由。爰由本院予以廢
    棄改判，如主文第二項所示。
八、本件事證明確，兩造其餘攻擊防禦方法及請求調查之證據，
    均與本件判決結果無影響，爰無一一審究必要，附此敘明。
九、據上論結，本件上訴為有理由，依民事訴訟法第450條、第
    78條、第463條、第390條第2項、第392條第2項，判決如主
    文。
中    華    民    國    95    年    6     月    9    日
                  審判長法  官  謝志揚
                        法  官  蔣有木
                        法  官  湯文章
以上正本係照原本作成。
如不服本判決，應於判決送達後20日內向本院提出上訴狀。未表
明上訴理由者，應於上訴後20日內向本院提出上訴理由狀（須按
他造人數提出繕本）。
上訴時應提出委任律師或具有律師資格之人之委任狀；委任有律
師資格者，另應附具律師及格證書及釋明委任人與受任人有民事
訴訟法第466條之1第1項但書或第2項（詳附註）所定關係之釋明
文書影本。
                        書記官  李德霞
中    華    民    國    95    年    6     月    9    日
附註：民事訴訟法第466條之1（第1項、第2項）：
對於第二審判決上訴，上訴人應委任律師為訴訟代理人。但上訴
人或其法定代理人具有律師資格者，不在此限。
上訴人之配偶、三親等內之血親、二親等內之姻親，或上訴人為
法人、中央或地方機關時，其所屬專任人員具有律師資格並經法
院認為適當者，亦得為第三審訴訟代理人。


司法院資訊處製作；財團法人民間司法改革基金會備份。
